臺灣彰化地方法院民事判決　　　　　94年度訴字第13號
　　原　　　告　　丁○○　　住.
　　被　　　告　　己○　　　住.
　　訴訟代理人　　丙○○　　住.
　　被　　　告　　癸○○　　住.
　　被　　　告　　壬○○　　住.
　　上二人共同
　　法定代理人　　子○○　　住.
　　被　　　告　　戊○○　　住.
　　被　　　告　　辛○○　　住.
　　被　　　告　　甲○○　　住.
　　被　　　告　　庚○○　　住.
　　兼上二人共
　　同訴訟代理人　乙○○　　住.
上列當事人間請求分割共有物事件，本院於民國94年5月16日言
詞辯論終結，判決如下：
    主    文
被告庚○○、癸○○、壬○○應就被繼承人洪明源所遺坐落彰化
縣二林鎮○○段二六之七號、地目田、面積四八五三平方公尺之
土地，應有部分三十分之一辦理繼承登記。
兩造共有坐落彰化縣二林鎮○○段二六之七號、地目田、面積四
八五三平方公尺之土地，其分割方法如附圖所示編號一部分面積
二九一二平方公尺由原告取得；編號二部分面積四八五平方公尺
，分歸被告己○取得；編號三部分面積三二四平方公尺，分歸被
告乙○○、甲○○取得，並各按應有部分各二分之一之比例維持
共有；編號四部分面積一六二平方公尺，分歸被告庚○○、癸○○、壬○○取得，並維持公同共有；編號五部分面積四八五平方
公尺，分歸被告辛○○取得。編號六部分面積四八五平方公尺，
分歸被告戊○○取得。訴訟費用由兩造按應有部分比例負擔。
    事實及理由
一、本件被告癸○○、壬○○、己○經合法通知，未於言詞辯論
    期日到場，被告乙○○、甲○○、庚○○、戊○○、辛○○
    未於最後言詞辯論期日到場，核無民事訴訟法第386條所列
    各款情形，爰依原告之聲請，由其一造辯論而為判決。
二、原告起訴主張：坐落彰化縣二林鎮○○段26之7號、地目田
    、面積4853平方公尺之土地為兩造所共有，其中共有人洪明
    源已於民國92年7月18日死亡，被告庚○○、癸○○、壬○○為其繼承人，惟尚未辦理繼承登記。今上開土地目前休耕
    中，土地是原告在使用，該土地西方的田間小路除共有人外
    ，還有其他的人在使用，原告打算分割後蓋農舍。上開土地
    無不能分割之原因，又無法協議分割，爰依民法第823、824
    條等規定請求裁判分割。並聲明：(1)如主文第一項所示。(2)
    兩造共有坐落彰化縣二林鎮○○段26之7號、地目田、面積
    4853平方公尺之土地，准予分割，其分割方法如附圖所示編
    號1部分面積2912平方公尺由原告取得；編號2部分面積485
    平方公尺，分歸被告己○取得；編號3及編號4面積合計486
    平方公尺，分歸被告乙○○、甲○○、庚○○、癸○○、壬○○維持共有；編號5部分面積485平方公尺，分歸被告辛○○取得。編號6部分面積485平方公尺，分歸被告戊○○取得
    。
三、被告乙○○、甲○○、庚○○三人未於最後言詞辯論期日到
    場，惟據彼等之前到庭之陳述略以：同意分割，被告乙○○
    、甲○○、庚○○三人要維持共有等語。
四、被告戊○○未於最後言詞辯論期日到場，惟據其之前到庭之
    陳述略以：系爭土地旁同段之26之8地號土地為被告戊○○
    所有，故希望能將被告戊○○分到與26之8土地相連的部分
    ，同意原告之請求及分割方案。
五、被告辛○○未於最後言詞辯論期日到場，惟據其之前到庭之
    陳述略以：同意原告之請求及分割方案。
六、被告癸○○、壬○○、己○未於言詞辯論期日到場，亦未提
    出書狀作何聲明或陳述。
七、得心證之理由
（一）原告起訴主張：坐落彰化縣二林鎮○○段26之7號、地目
      田、面積4853平方公尺之土地為兩造所共有，其中共有人
      洪明源已於92年7月18日死亡，被告庚○○、癸○○、壬○○為其繼承人，惟尚未辦理繼承登記。今上開土地目前
      休耕中，上開土地無不能分割之原因，又無法協議分割等
      情，有原告提出之土地登記謄本、地籍圖、戶籍謄本為證
      ，且為到場之被告乙○○、甲○○、庚○○、戊○○、辛○○所不爭執，被告癸○○、壬○○、己○經合法通知並
      未到庭爭執，堪認原告之主張為真實。又按每宗耕地分割
      後每人所有面積未達0．25公頃者，不得分割。但本條例
      89年1月4日修正施行前之共有耕地，得分割為單獨所有，
      農業發展條例第16條第1項第4款定有明文。查兩造均係於
      89年1月4日以前取得共有系爭土地之權利，此有上開土地
      登記謄本可稽，則系爭土地自得予以分割。從而原告依據
      民法第823條第1項之規定請求分割系爭土地，洵屬有據，
      應予准許。
（二）按因繼承、強制執行、公用徵收或法院之判決，於登記前
      已取得不動產物權者，非經登記，不得處分其物權，民法
      第759條定有明文，又分割共有物性質上為處分行為，上
      訴人於訴訟中，併請求辦理繼承登記，不但符合訴訟經濟
      原則，於法之旨趣亦無違，最高法院69年台上字第1012號
      判例參照。本件原告主張系爭土地之共人洪明源於92年7
      月18日死亡，而被告庚○○、癸○○、壬○○三人係原共
      有人洪明源之繼承人，從而，原告依據首開規定於系爭土
      地分割之處分行為前，請求被告庚○○、癸○○、壬○○
      等三人一併辦理繼承登記，核無不合，應予准許，爰判決
      如主文第一項所示。
（三）至分割方案，本院斟酌：(1)系爭土地呈長方形，目前休耕
      中，除西邊面臨一田間小路外，其餘東、南、北邊均臨他
      人私有土地，無法對外通行，而被告戊○○的同段26之8
      地號土地位於該土地的最南邊，該土地最北邊有原告設置
      之機房等情，業據原告提出地籍圖1件及照片4張為證，復
      經本院履勘現場並囑託彰化縣二林地政事務所派員會同測
      量明確，製有勘驗筆錄及土地複丈成果圖在卷可稽。(2)被
      告乙○○、甲○○明確表示要繼續維持共有。至被告庚○○雖表示要與被告乙○○、甲○○共有，惟被告庚○○之
      應有部分係繼承自原共有人洪明源而來，與被告癸○○、
      壬○○二人公同共有，而被告癸○○、壬○○二人並未表
      示欲與被告乙○○、甲○○維持共有，且被告庚○○、癸○○、壬○○三人尚未終止公同共有關係，則被告庚○○
      之部分即不能單獨分出來與被告乙○○、甲○○二人維持
      共有。本院審酌原告之分割方案，使原告取得如附圖所示
      編號1部分，原告得繼續保有其機房，被告戊○○取得如
      附圖編號6部分，得與其所有26之8地號合併使用，且符合
      其意願。被告乙○○、甲○○取得如附圖編號3部分，被
      告辛○○取得如附圖編號5部分，均符合彼等意願。被告
      己○經合法通知，均未到場表示意見，即表示對其分配位
      置無意見，故按其應有部分分歸如附圖所示編號2的位置
      ，符合兩造應有部分比例，故至此原告之分割方案均尚屬
      適當。至原告將被告庚○○、癸○○、壬○○三人劃分與
      被告乙○○、甲○○二人共有，依法並屬無據，已如前述
      ，故本院認應將被告庚○○、癸○○、壬○○三人按彼等
      公同共有之應有部分面積分歸於如附圖所示編號4部分，
      應屬適當。又系爭土地依附圖分割結果，雖使土地狹長，
      較難利用，惟因該土地僅有西邊有對外通行之道路，若採
      南北劃分之方式，雖可使土地形狀較為方整，但將只有分
      到最西邊的人臨路，其餘共有人分得部分將成袋地。又因
      系爭土地之南北寬度非常不足，若在系爭土地中劃分一東
      西向之道路出來，雖可解決袋地之問題，惟將使系爭土地
      有一大部分均在供道路使用，則共有人實際分割後可利用
      之面積更少，故此種方案亦不適宜。又原告分得系爭土地
      後，打算興建農舍，兩造亦無變賣的意願，故本院認如附
      表所示之分割方案仍屬最適當之方案。爰將系爭土地分割
      如主文第二項所示。
（四）本件被告乙○○等人之行為，按當時之訴訟程度，為伸張
      或防衛其權利所必要，由敗訴之被告負擔訴訟費用顯失公
      平，爰命勝訴之原告負擔一部分訴訟費用。
八、訴訟費用負擔之依據：民事訴訟法第78條、第80條之1。
中　　華　　民　　國　　94　　年　　5　　月　　30　　日
                  民事第二庭      法　官　詹秀錦
以上正本係照原本作成。
如對判決上訴，應於判決送達後20日內向本院提出上訴狀。
中　　華　　民　　國　　94　　年　　5  　月　　31　　日
                      　　　      書記官　莊素美
